【裁判字號】    98,判,1071
【裁判日期】    980917
【裁判案由】    營利事業所得稅
【裁判全文】
最  高  行  政  法  院  判  決
                                      98年度判字第1071號
上  訴  人  傑特股份有限公司
代  表  人  甲○○
訴訟代理人  葉潛昭  律師
被 上訴 人  財政部臺北市國稅局
代  表  人  乙○○
上列當事人間營利事業所得稅事件，上訴人對於中華民國96年9
月27日臺北高等行政法院96年度訴字第548號判決，提起上訴，
本院判決如下：
    主  文
上訴駁回。
上訴審訴訟費用由上訴人負擔。
    理  由
一、上訴人民國93年度營利事業所得稅結算申報，原列報其他收
    入新臺幣（下同）18,203元，經被上訴人初查以上訴人截至
    93年12月31日止，帳列應付費用項下尚有應付租金1,980,00
    0元，已逾2年而尚未給付，乃轉列其他收入1,980,000元，
    核定其他收入為1,998,203元。上訴人不服，申請復查、提
    起訴願均遭駁回後，提起行政訴訟。
二、上訴人起訴主張：系爭租金經訂立房屋租賃契約，因90年間
    景氣不好遂情商房東（甲○○）同意暫緩給付，待景氣稍好
    時歸還欠租，因此93年度「應付費用」中屬債欠房東1,980,
    000元之債權經契約雙方當事人同意，不符營利事業所得稅
    查核準則第108條之1應付未付之費用，財政部訂頒該規定顯
    已牴觸憲法第172條等語，求為判決撤銷訴願決定及原處分
    。
三、被上訴人則以：關於應付費用逾2年未給付轉列其他收入之
    問題，營利事業所得稅查核準則第108條之1已有明確規定，
    自應按該規定辦理。上訴人截至93年12月31日止，帳列應付
    費用項下尚有90及91年度應付租金1,980,000元仍未給付，
    被上訴人將其轉列其他收入，核定其他收入1,998,203元，
    並無不合等語，資為抗辯，求為判決駁回上訴人之訴。
四、原審斟酌全辯論意旨及調查證據之結果，以：按行為時所得
    稅法第24條第1項、行為時營利事業所得稅查核準則第2條第
    1項、第108條之1規定，所得之計算係以收入減除費用後之
    餘額為所得，由於營利事業所得稅是採權責發生制，故當企
    業發生一項費用時，雖然實際支付現金之時間不在該年度，
    仍可作為當年度之費用減除。上訴人93年度營利事業所得稅
    結算申報，原列報其他收入18,203元，上訴人截至93年12月
    31日止，帳列應付費用項下尚有90年度應付租金600,000元
    、540,000元及91年度應付租金480,000元、360,000元，合
    計1,980,000元，已逾2年而尚未給付，出租人為甲○○（上
    訴人代表人本人）等情，為兩造所不爭，並有結算申報書、
    93年度帳載應付費用附原處分卷足稽，為可確認之事實。由
    於以前年度系爭1,980,000元曾作為費用減除，而使當時之
    所得少計，故2年後若未實際支出，而帳上仍列為應付費用
    時，即應依前揭查核準則第108條之1作為所得之加項，上訴
    人主張，並無可採。是以，被上訴人依前揭查核準則第108
    條之1將系爭1,980,000元轉列為「其他收入」科目，於法洵
    無不合等語。因將原決定及原處分均予維持，駁回上訴人之
    訴。
五、按行為時所得稅法第24條第1項之規定：「營利事業所得之
    計算，以其本年度收入總額減除各項成本費用、損失及稅捐
    後之純益額為所得額。」行為時營利事業所得稅查核準則第
    2條第1項規定：「營利事業所得稅之調查、審核，應依稅捐
    稽徵法、所得稅法及本準則之規定辦理，其未經規定者，依
    有關法令之規定辦理。」第108條之1規定：「營利事業機構
    帳載應付未付之費用或損失，逾2年而尚未給付者，應轉列
    『其他收入』科目，俟實際給付時再以營業外支出列帳。」
    經查前揭查核準則之規定為中央主管機關財政部，於法定職
    權範圍內，參照稅捐稽徵法、所得稅法、營業稅法、促進產
    業升級條例、中小企業發展條例、商業會計法、稅捐稽徵機
    關管理營利事業會計帳簿憑證辦法、商業會計處理準則及其
    他有關法令之規定所訂定（第1條參照），關於營利事業所
    得稅之查核所為之釋示，被上訴人辦理相關案件，自得據之
    適用。經查所得之計算係以收入減除費用後之餘額為所得，
    由於營利事業所得稅是採權責發生制，故當企業發生一項費
    用時，雖然實際支付現金之時間不在該年度，仍可作為當年
    度之費用減除。惟為避免營利事業以應付費用常年虛懸帳上
    ，取巧延緩納稅，上揭查核準則第108條之1乃明訂，營利事
    業機構帳載應付未付之費用或損失，逾2年而尚未給付者，
    應轉列『其他收入』科目，俟實際給付時再以營業外支出列
    帳。系爭租金上訴人於申報90年及91年度營利事業所得稅時
    已分別列報營業費用，惟至93年12月31日止仍未給付，為上
    訴人所不爭，被上訴人依前揭規定，將系爭租金轉列93年其
    他收入，並無違實質課稅原則及公平原則亦無上訴人主張系
    爭90年、91年應付未付租金迄93年12月31日止，尚未逾2年
    期間。另前揭規定乃因為避免營利事業取巧，常年以應付費
    用虛懸帳上，乃規定於逾2年而尚未給付者，應轉列『其他
    收入』，並俟將來實際給付時再以營業外支出列帳，衡情自
    符合課稅實際需要，而該規定乃屬擬制規定，並非認上訴人
    之債務已罹請求權時效，上訴人主張被上訴人應證明上訴人
    有實際收入或有實質受益，始得轉列上訴人有該其他收入，
    顯有誤會。上訴論旨，仍執前詞，指摘原判決違背法令，求
    予廢棄，為無理由，應予駁回。至98年4月3日公布之司法院
    釋字第657號解釋：「營利事業所得稅查核準則第108條之1
    規定：「營利事業機構帳載應付未付之費用或損失，逾2年
    而尚未給付者，應轉列『其他收入』科目，俟實際給付時再
    以營業外支出列帳。」上開規定關於營利事業應將帳載逾2
    年仍未給付之應付費用轉列其他收入，增加營利事業當年度
    之所得及應納稅額，顯非執行法律之細節性或技術性事項，
    且逾越所得稅法之授權，違反憲法第19條租稅法律主義，應
    自本解釋公布之日起至遲於一年內失其效力。」上開解釋明
    示查核準則第108條之1規定，違反憲法第19條租稅法律主義
    ，應自該解釋公布之日即98年4月3日起，至遲於屆滿1年時
    ，失其效力，並非即時失效。參照司法院釋字第188號解釋
    ：「中央或地方機關就其職權上適用同一法律或命令發生見
    解歧異，本院依其聲請所為之統一解釋，除解釋文內另有明
    定者外，應自公布當日起發生效力。．．．」是解釋文另定
    其失效日者，自應從其規定。司法院釋字第657號解釋既已
    明定，應自該解釋公布之日即98年4月3日起，至遲於屆滿1
    年時，失其效力，則其所指違憲之查核準則第108條之1規定
    ，在該解釋所定期限屆滿前仍屬有效，並非立即失效，本院
    於審判上適用前揭查核準則第108條之1之規定，自應受該解
    釋所定失效期限之拘束，尚非因司法院釋字第657號解釋一
    經公布，前揭規定即失其效力，附此敘明。
六、據上論結，本件上訴為無理由。依行政訴訟法第255條第1項
    、第98條第1項前段，判決如主文。
中    華    民    國    98    年    9     月    17    日
                    最高行政法院第二庭
                        審判長法官  鍾  耀  光
                              法官  鄭  忠  仁
                              法官  陳  鴻  斌
                              法官  黃  淑  玲
                              法官  鄭  小  康
以  上  正  本  證  明  與  原  本  無  異
中    華    民    國    98    年    9     月    18    日
                              書記官  黃  淑  櫻


司法院資訊處製作；財團法人民間司法改革基金會備份。
